臺灣屏東地方法院民事判決　　　九十一年度訴字第一三二號
　　原　　　告　乙○○
　　被　　　告　甲○○
右當事人間請求所有權移轉登記事件，本院判決如左：
    主      文
被告應將坐落屏東縣里港鄉○○段一八五九地號、地目旱、面積○．七二公頃土地所
有權應有部分七分之三移轉登記與原告。
訴訟費用由被告負擔。
    事      實
甲、原告方面：
一、聲明：求為判決如主文所示。
二、陳述：
    兩造之父陳贊於民國七十一年十一月間將其所有坐落屏東縣里港鄉○○段一八五
    九地號、地目旱、面積○．七二公頃土地所有權應有部分七分之三贈與原告，另
    七分之四贈與被告，惟因當時法令規定禁止農地移轉共有，陳贊乃與兩造協議先
    將系爭土地所有權全部移轉登記為被告名義，其中應有部份七分之三暫委被告信
    託管理並由原告繼續耕作，嗣將來法令規定修改農地得移轉為共有之際，被告應
    將系爭土地所有權應有部分七分之三移轉登記與原告，並將系爭土地以贈與為由
    移轉登記為被告名義，而由兩造分別耕作系爭土地迄今。嗣現今法令已刪除關於
    禁止農地移轉共有之規定，陳贊與被告就系爭土地所訂信託契約之目的已經完成
    ，該信託契約之受益人即原告自得依法請求被告移轉信託財產，而原告屢次要求
    被告將系爭土地所有權應有部分七分之三移轉登記與原告，被告均置之不理，為
    此提起本件訴訟請求如聲明所示。
三、證據：提出照片與土地登記謄本各二件、屏東地方法院檢察署七十四年度偵字第
    四二二四號起訴書，及本院七十四年度訴字第五○三號、台灣高等法院台南分院
    七十五年度上更字第七四三號、最高法院七十六年度台上字第七九五一號等刑事
    判決影本各一件，及本院七十五年度訴字第一八五五號與台灣高等法院台南分院
    七十五年度上易字一一○二號等民事判決影本各一件為證，並請求訊問證人陳枝
    良、陳武祥與陳張玉松。
乙、被告方面：
一、聲明：求為判決駁回原告之訴。
二、陳述：
（一）被告之父陳贊將其所有一八五九、一八六○、一八六一地號等三筆土地分作六
      份，由訴外人即兩造之兄弟陳金福認購一份即一八六一地號土地，原告認購一
      份即一八六○地號土地，而被告認購四份即系爭土地，並均已辦妥移轉登記。
      嗣後因原告感其耕作土地面積太少而要求被告撥出一部分土地供其耕作，並承
      諾如將來被告需要利用此部分土地即返還之，被告因此乃撥出系爭土地之一部
      分供原告耕作。
（二）陳贊雖曾於過去訴訟中作證配合原告之主張，惟於該訴訟進行中當法官問及其
      是否收受被告所給付金錢時，陳贊亦未直接否認之，且未直接提及系爭土地為
      何登記與被告，足認陳贊過去所為不利於被告之證詞乃係偏袒原告所為證述，
      不足採信。又如陳贊果將系爭土地贈與原告，為慎重起見應會書寫如同意書之
      類書據，且依當時農業發展條例規定如分割後之土地與相鄰土地合併為一筆者
      並不受限制，而原告當時所有一八六○地號土地與系爭土地相鄰，如陳贊果將
      系爭土地贈與原告，依當時法令規定此等情形仍得分割系爭土地，則原告主張
      因當時法令規定不得分割而造成如今狀況云云，顯非可採。從而，陳贊既曾收
      受被告所給付金錢，且系爭土地於當時並無不能分割之情形，則徒憑陳贊口頭
      附合之證詞，亦不足合理化原告之主張，退萬步言，原告之請求權自民國七十
      一年十一月十日起迄今，已時效消滅，併此抗辯。
三、證據：提出土地登記謄本二件與地籍圖謄本一件，及本院七十五年度訴字第一八
    五五號與台灣高等法院台南分院七十五年度上易字一一○二號民事判決影本各一
    件為證。
    理      由
一、本件原告起訴主張兩造之父陳贊於七十一年十一月間將其所有坐落屏東縣里港鄉
    ○○段一八五九地號、地目旱、面積○．七二公頃土地所有權應有部分七分之三
    贈與原告，另七分之四贈與被告，惟因當時法令規定禁止農地移轉共有，陳贊乃
    與兩造協議先將系爭土地所有權全部移轉登記為被告名義，其中應有部份七分之
    三暫委被告信託管理並由原告繼續耕作，嗣將來法令規定修改農地得移轉為共有
    之際，被告應將系爭土地所有權應有部分七分之三移轉登記與原告，並將系爭土
    地以贈與為由移轉登記為被告名義，而由兩造分別耕作系爭土地迄今。嗣現今法
    令已刪除關於禁止農地移轉共有之規定，陳贊與被告就系爭土地所訂信託契約之
    目的已經完成，該信託契約之受益人即原告自得依法請求被告移轉信託財產，而
    原告屢次要求被告將系爭土地所有權應有部分七分之三移轉登記與原告，被告均
    置之不理，為此提起本件訴訟請求如聲明所示等語。而被告則以陳贊將其所有一
    八五九、一八六○、一八六一地號等三筆土地分作六份，由訴外人即兩造之兄弟
    陳金福認購一份即一八六一地號土地，原告認購一份即一八六○地號土地，而被
    告認購四份即系爭土地，並均已辦妥移轉登記。嗣後因原告感其耕作土地面積太
    少而要求被告撥出一部分土地供其耕作，並承諾如將來被告需要利用此部分土地
    即返還之，被告因此乃撥出系爭土地之一部分供原告耕作。又陳贊雖曾於過去訴
    訟中作證配合原告之主張，惟於該訴訟進行中當法官問及其是否收受被告所給付
    金錢時，陳贊亦未直接否認之，且未直接提及系爭土地為何登記與被告，足認陳
    贊過去所為不利於被告之證詞乃係偏袒原告所為證述，不足採信。再者，如陳贊
    果將系爭土地贈與原告，為慎重起見應會書寫如同意書之類書據，且依當時農業
    發展條例規定如分割後之土地與相鄰土地合併為一筆者並不受限制，而原告當時
    所有一八六○地號土地與系爭土地相鄰，如陳贊果將系爭土地贈與原告，依當時
    法令規定此等情形仍得分割系爭土地，則原告主張因當時法令規定不得分割而造
    成如今狀況云云，顯非可採。從而，陳贊既曾收受被告所給付金錢，且系爭土地
    於當時並無不能分割之情形，則徒憑陳贊口頭附合之證詞，亦不足合理化原告之
    主張，退萬步言，原告之請求權自民國七十一年十一月十日起迄今，已時效消滅
    ，併此抗辯等語，資為抗辯。
二、原告主張兩造之父陳贊於七十一年十一月間將其所有坐落屏東縣里港鄉○○段一
    八五九地號、地目旱、面積○．七二公頃土地所有權應有部分七分之三贈與原告
    ，另七分之四贈與被告，惟因當時法令規定禁止農地移轉共有，陳贊乃與兩造協
    議先將系爭土地所有權全部移轉登記為被告名義，其中應有部份七分之三暫委被
    告信託管理並由原告繼續耕作，嗣將來法令規定修改農地得移轉為共有之際，被
    告應將系爭土地所有權應有部分七分之三移轉登記與原告，並將系爭土地以贈與
    為由移轉登記為被告名義，而由兩造分別耕作系爭土地迄今等語，被告則辯稱：
    陳贊將其所有一八五九、一八六○、一八六一地號等三筆土地分作六份，由訴外
    人即兩造之兄弟陳金福認購一份即一八六一地號土地，原告認購一份即一八六○
    地號土地，而被告認購四份即系爭土地，並均已辦妥移轉登記，嗣後因原告感其
    耕作土地面積太少而要求被告撥出一部分土地供其耕作，並承諾如將來被告需要
    利用此部分土地其即返還之，被告因此乃撥出系爭土地之一部分供原告耕作云云
    。經查：
（一）依原告所提土地登記謄本記載：陳贊於七十年間向尤開明購買系爭土地，並於
      七十一年十二月間以贈與為由將系爭土地所有權全部移轉登記與被告等語。
（二）經本院隔離訊問證人即兩造之兄弟陳枝良與陳武祥，其中陳枝良結證稱：「（
      提示卷附照片，系爭土地由何人耕作）照片上的土地是一邊由原告乙○○種豆
      子，一邊由被告甲○○租給別人種菸葉。系爭土地是由我父親與尤開明交換而
      來，．．．，分產時我記得我們兄弟六人都在場，當時是在我家說的，當時我
      父親說二位哥哥比較辛苦，就說要將系爭土地所有權三分給原告乙○○，四分
      給被告甲○○，而我們其他沒有結婚的兄弟共同分在一塊土地上，每人四分之
      一，．．．。」等語，並證稱：「我們沒有向我們父親購買土地，當時分產時
      我父親只有交代說每個人分的面積，還說要等到可以去登記時再去登記，當時
      在場兄弟也表示同意。」；而陳武祥結證稱：「（提示卷附照片，系爭土地由
      何人耕作）三分是原告乙○○、四分是被告甲○○，他們分別種植蔬菜及菸葉
      ；系爭土地是我父親買的，在我十幾歲分產，當時有誰在場我已經不記得了，
      但是應該大部分的兄弟都在場，我記得兩造在場，陳枝良應該也在場，當時我
      父親說系爭土地要給兩造二人，一個人三分，一個人四分，也就是原告乙○○
      三分、被告甲○○四分，．．．。」等語（均見本院九十一年三月二十日言詞
      辯論筆錄）。經核渠等之證述情節大致相符，尚堪信為真實。
（三）綜上所述，足認兩造之父陳贊於七十一年十一月間將系爭土地所有權應有部分
      七分之三贈與原告，另七分之四贈與被告，惟因當時農業發展條例（六十二年
      九月三日公布，施行期間為十年）第二十二條前段規定每宗耕地不得移轉為共
      有，及土地法第三十條前段（於六十四年七月二十四日修正公布）規定私有農
      地所有權不得移轉為共有，陳贊乃於七十一年十二月間將系爭土地所有權全部
      移轉登記與於被告名下，亦即將其贈與原告之系爭土地所有權應有部分七分之
      三信託登記於被告名下，並由兩造分別耕作系爭土地迄今。至被告辯稱：其向
      陳贊購買系爭土地，因原告感其耕作土地面積太少而要求被告撥出一部分土地
      供其耕作，並承諾如將來被告需要利用此部分土地即返還之，被告因此乃撥出
      系爭土地之一部分供原告耕作云云，尚非可採。
三、按信託關係，因信託行為所定事由發生，或因信託目的已完成或不能完成而消滅
    ；信託關係消滅時，信託財產之歸屬，除信託行為另有訂定外，依左列順序定之
    ：一、享有全部信託利益之受益人，二、委託人或其繼承人，信託法第六十二條
    與第六十五條分別定有明文。復查於七十二年八月一日公布農業發展條例全文五
    十三條，其中第三十條前段仍規定：「每宗耕地不得分割及移轉為共有。」嗣於
    八十九年一月二十六日公布同法全文七十七條，始無禁止耕地移轉為共有之相關
    規定，而於六十四年七月二十四日修正公布之土地法第三十條前段規定亦於八十
    九年一月二十六日始經公布刪除，足認陳贊就其贈原告之系爭土地所有權應有部
    分七分之三與被告所成立信託關係，於上開法令均修正為無禁止耕地移轉為共有
    相關規定之際，因其信託目的已完成而消滅，其信託財產即系爭土地所有權應有
    部分七分之三乃歸屬享有全部信託利益之受益人即原告，自此原告即得依法請求
    被告移轉系爭土地所有權應有部分七分之三。至被告辯稱：原告之請求權自民國
    七十一年十一月十日起迄今，已時效消滅，併此抗辯云云，按上開法令於八十九
    年一月二十六日公布修正均無禁止耕地移轉為共有之相關規定後，原告始得依法
    請求被告移轉登記系爭土地所有權應有部分七分之三，其請求權的消滅時效期間
    應自此起算，且信託法就此請求權的消滅時效期間並未另行規定，自應依民法第
    一百二十五條規定認其消滅時效期間為十五年，則原告之請求權迄今尚未罹於時
    效，被告所辯前詞，尚非可採。從而，原告請求被告將系爭土地所有權應有部分
    七分之三移轉登記與原告，於法尚無不合，應予准許。
據上論結，本件原告之訴為有理由，並依民事訴訟法第七十八條，判決如主文。
中      華      民      國      九十一     年     六     月      五     日
                               台灣 屏東地方法院民事第一庭
~B法      官  賴秀雯
右為正本係照原本作成。
如對本判決上訴，須於判決送達後二十日內，向本院提出上訴狀。
~B法院書記官  滕一珍
中      華      民      國      九十一     年     六     月      五     日
